臺灣高等法院刑事裁定
110年度毒抗字第810號
抗  告  人  
即  被  告  陳錫琛


上列抗告人因違反毒品危害防制條例案件，不服臺灣新北地方法
院110年度毒聲字第1099號，中華民國110年4月19日裁定（聲請
案號：臺灣新北地方檢察署110年度毒偵字第1039號、110年度聲
觀字第923號），提起抗告，本院裁定如下：
    主  文
抗告駁回。                                              
    理  由
一、原裁定意旨略以：
　㈠被告甲○○基於施用第一級毒品海洛因及第二級毒品甲基安非
    他命之犯意，於民國108年12月14日20時許在新北市泰山區
    某處以新臺幣6,000元之代價，向真實姓名不詳，自稱「建
    宏」之成年男子購得海洛因2包（驗餘淨重合計4.77公克）
    及甲基安非他命1包（驗餘淨重3.5728公克）後，隨即在路
    邊車內從中各取微量，以將海洛因及甲基安非他命混合置入
    玻璃球內燃燒吸食其煙霧之方式，同時施用海洛因及甲基安
    非他命1次等之犯罪事實，業據被告坦承不諱，且被告為警
    查獲後，經採集尿液送檢驗，呈安非他命、甲基安非他命、
    嗎啡及可待因陽性反應，有勘察採證同意書、新北市政府警
    察局受採集尿液檢體人姓名及檢體編號對照表及台灣檢驗科
    技股份有限公司108年12月30日濫用藥物檢驗報告在卷可稽
    ，是被告施用毒品犯行堪以認定。
　㈡被告前於94年間因施用毒品案件，經原審法院以94年度毒聲
    字第1101號裁定送勒戒處所觀察、勒戒後，因認有繼續施用
    毒品傾向，經原審法院以94年度毒聲字第1434號裁定令入戒
    治處所施以強制戒治，嗣於95年4月19日因停止處分釋放出
    所，之後被告即無再接受觀察、勒戒及強制戒治之紀錄，有
    本院被告前案紀錄表在卷可查。是被告本次施用第一級、第
    二級毒品之犯罪時間（即108年12月14日），距離其前次強
    制戒治（原裁定誤載為觀察勒戒）執行完畢已經超過3年。
    爰依毒品危害防制條例第20條第3項、第1項及觀察勒戒處分
    執行條例第3條第1項之規定，裁定將被告送勒戒處所觀察、
    勒戒等語。
二、抗告意旨略以：
  ㈠檢察官究應聲請觀察、勒戒或逕命完成戒癮治療之緩起訴  
    處分，自應本於職權妥為裁量，若檢察官最後選擇聲請觀察
    、勒戒，仍應給予抗告人即被告有事前陳述意見之機會，並
    向法院敘明聲請觀察、勒戒之簡要裁量依據，然本件檢察官
    竟未先詢問抗告人是否有接受戒癮治療之意願，即逕向法院
    聲請觀察、勒戒，復又未見其於聲請書說明為何抗告人較適
    於監禁式治療之「觀察、勒戒」，而不適於社區醫療處遇式
    之「緩起訴之戒癮治療」，故檢察官就此職權之行使似有「
    裁量濫用」及「裁量怠惰」之重大瑕疵。
  ㈡抗告人於本件案發後2週內即自行前往新北市立聯合醫院（下
    稱聯合醫院）接受美沙冬替代療法，於治療期間，出席率及
    配合度均高，顯見抗告人除有接受戒癮治療之意願外，未來
    亦有極高可能完成戒癮治療之療程而順利回歸社會，然檢察
    官竟未考量上情，即逕向法院聲請觀察、勒戒，其顯有「裁
    量怠惰」之瑕疵。
  ㈢綜上，檢察官所為之裁量有前揭所指之瑕疵，原裁定漏未審
    酌上情，即裁定抗告人應送勒戒處所觀察、勒戒，難認妥適
    ，懇請鈞院撤銷原裁定，俾維權利，實感德便。
三、犯毒品危害防制條例第10條之罪者，檢察官應聲請法院裁定
    ，令被告入勒戒處所觀察、勒戒，其期間不得逾2月。依前
    項規定為觀察、勒戒或強制戒治執行完畢釋放後，3年後再
    犯第10條之罪者，適用前2項之規定，毒品危害防制條例第2
    0條第1項、第3項定有明文。另109年1月15日增訂，於同年7
    月15日施行之毒品危害防制條例第35條之1則規定：「本條
    例中華民國108年12月27日修正之條文施行前犯第10條之罪
    之案件，於修正施行後，依下列規定處理：偵查中之案件
    ，由檢察官依修正後規定處理。審判中之案件，由法院或
    少年法院（地方法院少年法庭）依修正後規定處理；依修正
    後規定應為不起訴處分或不付審理之裁定者，法院或少年法
    院（地方法院少年法庭）應為免刑之判決或不付審理之裁定
    。判決確定尚未執行或執行中之案件，適用修正前之規定
    」。又109年1月15日修正及109年7月15日施行之毒品危害防
    制條例第20條第3項之立法理由認施用毒品者具「病患性犯
    人」之特質，並參諸世界各國之醫療經驗及醫學界之共識，
    咸認施用毒品成癮者，其心癮甚難戒除，如觀察、勒戒或強
    制戒治執行完畢釋放後，3年後始再有施用第一級、第二級
    毒品之行為者，足見其有戒除毒癮之可能，宜再採以觀察、
    勒戒方式戒除其身癮及以強制戒治方式戒除其心癮之措施，
    為能放寬觀察、勒戒或強制戒治制度之適用時機，以協助施
    用者戒除毒癮，爰修正第3項。是經觀察、勒戒或強制戒治
    執行完畢釋放後，「3年後再犯」者，前所實施之觀察、勒
    戒或強制戒治，已足以遮斷其施用毒品之毒癮，為期自新及
    協助其斷除毒癮，仍適用「初犯」規定，先經檢察官聲請觀
    察、勒戒，不因其間是否因另犯該罪，經起訴、判刑或執行
    而受影響。
四、經查：
　㈠抗告人有於前開時間、地點施用海洛因、甲基安非他命之犯
    罪事實，業據其坦認在卷（見審訴卷第56頁），且其經警採
    尿送驗之結果呈安非他命、甲基安非他命、嗎啡、可待因陽
    性反應，有勘察採證同意書、新北市政府警察局受採集尿液
    檢體人姓名及檢體編號對照表（檢體編號：T0000000）、台
    灣檢驗科技股份有限公司濫用藥物實驗室108年12月30日濫
    用藥物檢驗報告（檢體編號：T0000000）等在卷可稽（見毒
    偵卷第23至24、37頁），是其施用第一級、第二級毒品犯行
    ，堪以認定。
  ㈡抗告人前於94年間，因施用毒品案件，經原審法院以94年度
    毒聲字第1101號裁定送觀察、勒戒後，因認有繼續施用毒品
    之傾向，再經以94年度毒聲字第1434號裁定令入戒治處所施
    以強制戒治，嗣於95年4月19日因停止處分釋放出所，並由
    臺灣新北地方檢察署檢察官以95年度戒毒偵字第209號為不
    起訴處分確定，有本院被告前案紀錄表可稽。是抗告人本次
    施用毒品之時間，距其最近一次強制戒治執行完畢（95年4
    月19日）已逾3年，屬現行毒品危害防制條例第20條第3項所
    定「3年後再犯」。從而，原審同此見解，依據檢察官之聲
    請，裁定令抗告人入勒戒處所觀察、勒戒，於法自無不合。
  ㈢抗告人雖執前詞提起本件抗告。惟查，97年4月30日修正公布
    、同年10月30日施行之毒品危害防制條例第24條第1項之規
    定對於「初犯」及「3年後再犯」毒癮治療方式，採行「觀
    察、勒戒」與「緩起訴之戒癮治療」並行之雙軌模式，並無
    「緩起訴之戒癮治療」應優先於「觀察、勒戒」的強制規定
    。毒品危害防制條例規定之觀察、勒戒處分，係一種針對受
    處分人將來之危險所為預防、矯正措施之保安處分，目的係
    為斷絕施用毒品者之身癮及心癮，並屬強制規定。而該觀察
    勒戒之程式，僅於：⒈依據毒品危害防制條例第24條第1項規
    定，於檢察官先依刑事訴訟法第253條之1第1項、第253條之
    2之規定，為附命完成戒癮治療之緩起訴處分時，不適用之
    ；⒉或犯第10條之罪者，於犯罪未發覺前，自動向衛生福利
    部指定之醫療機構請求治療，醫療機構依據毒品危害防制條
    例第21條第1項規定，免將請求治療者送法院或檢察機關等
    情，可排除適用外；其餘就初犯或觀察勒戒、強制戒治執行
    完畢3年後再犯施用毒品罪之行為人，犯毒品危害防制條例
    第10條之罪者，檢察官即應向法院提出聲請裁定其入勒戒處
    所觀察、勒戒，且凡經檢察官聲請，法院亦僅得裁定令入勒
    戒處所執行觀察、勒戒，以查有無繼續施用毒品傾向，據以
    幫助受處分人（抗告人）徹底戒毒，並無自由裁量以其他方
    式替代或得以其他原因免予或暫緩執行之餘地。抗告人雖稱
    其於本件案發2週內即108年12月23日自行前往聯合醫院接受
    美沙冬替代療法等語，並提出聯合醫院109年7月7日診斷證
    明書為據（見本院卷第17頁）。惟抗告人復於109年11月8日
    因為警查獲持有第二級毒品之違反毒品危害防制條例案件，
    經臺灣桃園地方檢察署檢察官以110年度偵字第2684號提起
    公訴，現由臺灣桃園地方法院110年度審訴字第145號案件審
    理中等情，有上開起訴書及本院被告前案紀錄表可憑（附本
    院卷），是抗告人前述自行前往聯合醫院接受美沙冬替代療
    法乙節縱屬實，然亦可見其於治療期間仍有再違反毒品危害
    防制條例之情形，顯見其素行欠佳，遵守法律之意識薄弱，
    單純之機構外處遇是否足以達成戒除其毒癮之效果，顯屬有
    疑，檢察官因而敘明抗告人「復因違反毒品危害防制條例案
    件，經臺灣桃園地方檢察署檢察官提起公訴，現由法院審理
    中…難認其符合進行戒癮治療之要件」（參聲請書第2頁第1
    至4行），而聲請裁定將抗告人送勒戒處所觀察、勒戒，期
    能透過機構內處遇之方式戒除其毒癮，所為裁量並無重大明
    顯瑕疵，亦無裁量權濫用之情事。抗告人以檢察官未先詢問
    其是否有接受戒癮治療之意願、未說明為何抗告人不適於社
    區醫療處遇而未為附命戒癮治療之緩起訴，原裁定亦未說明
    不予戒癮治療為由云云，指摘原裁定不當，顯無可採。
五、綜上所述，原審以抗告人確有施用第一級、第二級毒品之犯
    行，因而裁定令抗告人入勒戒處所觀察、勒戒，核其認事用
    法，並無違法或不當。抗告意旨猶執前詞提起抗告，為無理
    由，應予駁回。
據上論斷，依刑事訴訟法第412條，裁定如主文。
中　　華　　民　　國　　110 　年　　5 　　月　　14　　日
                  刑事第十四庭  審判長法　官  黃斯偉
                                      法　官  程克琳
                                      法　官  黎惠萍
以上正本證明與原本無異。
不得再抗告。
                                      書記官  莊宜諳
中　　華　　民　　國　　110 　年　　5 　　月　　14　　日